【裁判字號】    92,上訴,85
【裁判日期】    920721
【裁判案由】    偽造文書等
【裁判全文】
臺灣高等法院臺南分院刑事判決               九十二年度上訴字第八五號     Ａ
      上  訴  人
      即  被  告  己  ○  ○
      選任辯護人  本院公設辯護人  庚  ○  ○
右上訴人因偽造文書等案件，不服臺灣雲林地方法院九十一年度訴字第三○號，中華
民國九十一年十二月六日第一審判決（起訴案號：臺灣臺南地方法院檢察署九十年度
偵字第三○號），提起上訴，本院判決如左：
      主      文
原判決撤銷。
己○○共同連續意圖為自己不法之所有，而侵占對於業務上所持有之物者，處有期徒
刑壹年。附表編號４、６所示支票（含該二紙支票上背面所偽造之「楊貴參」簽名各
一枚），在附表編號２、３所示支票背面偽造之「戊○○」簽名各一枚，在附表編號
５所示支票背面偽造之「楊貴參」簽名一枚，在總發企業股份有限公司對帳單右下方
業務員欄偽造之「孫復沂」簽名一枚，均沒收。
      事      實
一、己○○自民國（下同）八十九年七月初起，至九十年六月底為止，在總發企業股
    份有限公司（下稱總發公司）任職業務員，負責招攬客戶、送貨並收取飼料貨款
    回公司等業務，任職期間，基於偽造私文書以達侵占貨款目的之概括犯意實施下
    列犯行：
    (1)意圖為自己不法之所有，於八十九年十二月二十六日，在雲林縣土庫鎮農會前
      ，向客戶楊貴參收取飼料款新台幣（下同）十萬元現金，竟予納為私用。
    (2)於九十年一月十七日，在雲林縣土庫鎮農會前，向客戶楊貴參收取飼料款二十
      萬元現金，亦予納為私用；為掩飾其侵占楊貴參上開飼料款之犯行，於九十年
      二月二十七日，暫以其妻薛淑娟簽發如附表編號１所示支票一紙，交付予總發
      公司會計鐘阿綢。
    (3)於九十年二月二十八日，在雲林縣大埤鄉嘉興村村邊，戊○○的雞舍，向戊○○收取飼料款三十四萬六千五百元現金，亦予侵吞入己。
    (4)為掩飾其侵占戊○○飼料款之犯行，乃於九十年三月十九日，將不詳時地取得
      之如附表編號２、３所示二紙已完成發票行為之支票，在雲林縣斗南鎮○○路
      十九號總發公司內，偽造「戊○○」之簽名於背面，作為戊○○之背書，偽裝
      成是戊○○交付之客票，而交予總發公司會計鐘阿綢，足以生損害於戊○○及
      總發公司。
    (5)楊貴參自九十年三月二十四日起，至九十年四月間某日止，將雞場之雞隻交予
      己○○，讓己○○販售以抵付飼料款，己○○出售雞隻後，取得一百餘萬元（
      其中雞隻出售予林朝力，取得林朝力簽發之九十年五月三日期，貳拾壹萬柒仟
      肆佰伍拾元支票乙紙，附原審卷第一○五頁），告訴人公司財務稽核甲○○明
      知己○○應將該款繳回公司，甲○○竟與己○○基於共同犯意聯絡，將其中五
      十三萬零四百元侵占入己（其中包括林朝力支票甲○○挪用共計參拾肆萬兩千
      四百元）。
    (6)其於九十年五月初，因為其妻簽發之如附表編號１所示支票未能兌現，致於前
      侵占楊貴參之三十萬元飼料款之內情將會爆發，同時為掩飾其後侵占楊貴參五
      十三萬零四百元飼料款之犯行，乃於九十年五月二日，分別為下列行為：
      與甲○○共同前往斗南僑真國小天橋下以九千元向不知名之人購買如附表編
        號４、６所示已填好日期、金額、蓋好印章之支票二紙。
      並於當日在總發公司內，在該如附表編號４所示支票，及在不詳時地取得之
        如附表編號５所示已完成發票行為之支票一紙上，均偽造「楊貴參」之簽名
        於背面，作為楊貴參之背書，偽裝成是楊貴參交付之客票，而交予總發公司
        會計鐘阿綢，掩飾其與甲○○共同侵占楊貴參五十三萬零四百元飼料款之犯
        行，足以生損害於楊貴參及總發公司。
      於九十年五月十七日，在總發公司內，偽造「楊貴參」之簽名於如附表編號
        ６所示支票背面，作為楊貴參之背書，偽裝成是楊貴參交付之客票，而交予
        總發公司會計鐘阿綢，以換回薛淑娟之如附表編號１所示支票，掩飾其最先
        侵占楊貴參三十萬元飼料款之犯行，足以生損害於楊貴參及總發公司。
    (7)九十年六月底，總發公司發現己○○有侵占客戶飼料款的嫌疑，予以停止收款
      職務，辦理交接；惟另有一位公司客戶丙○○的雞就養在己○○父親的雞舍，
      己○○為清償自己十四萬三千元的欠款，竟仍基於同一偽造私文書之概括犯意
      ，於九十年七月底下旬某日，向總發公司另一位業務員孫復沂謊稱要幫孫復沂
      對帳，而向孫復沂取得總發公司對帳單一紙，上載客戶丙○○所欠飼料款明細
      ，己○○取得該對帳單後，於九十年七月二十八日，到嘉義縣新港鄉大潭村一
      七０號丙○○的雞舍，持該對帳單與丙○○對帳後，謊稱孫復沂委託其代為收
      款，並於該對帳單右下方業務員欄偽造「孫復沂」之簽名一枚，將該對帳單交
      給丙○○，丙○○不疑有詐，乃簽發如附表編號７、８、９所示支票三紙予己○○，足以生損害於孫復沂及丙○○、總發公司。己○○於取得該三紙支票後
      ，當晚即將如附表編號７所示支票一紙，帶至嘉義縣溪口鄉妙崙村林昆豐家裡
      ，交予林昆豐，以清償積欠林昆豐之十四萬三千元，林昆豐並找回一紙七萬七
      千元之支票；嗣己○○將如附表編號８、９所示支票，連同該七萬七千元支票
      ，交予孫復沂於九十年七月三十一日交給總發公司會計鐘阿綢，並均獲得兌現
      （此部分檢察官於原審審理中擴張起訴）。
二、案經總發公司訴請台灣雲林地方法院檢察署檢察官就部分事實偵查起訴，並經蒞
    庭檢察官就其餘部分繼續偵查後，當庭擴張起訴之事實。
      理      由
一、訊據上訴人即被告己○○對於右揭犯罪事實坦承不諱，核與總發公司指訴內容大
    致相符，且有總發公司提出之如附表編號１至７所示支票影本及對帳單在卷可證
    ：又其中與甲○○共同侵占林朝力支票部分，亦為被告供述明確，且該甲○○取
    得該支票後，交予丁○○（臺灣人壽台南分公司，長樂管理處的處長），支付其
    投保之保險費，嗣由丁○○先生乙○○帳戶提示等情，業據證人丁○○、乙○○
    於本院調查中結證屬實，並有交通銀行北台南分行九十二年四月十日（九二）交
    北南字第九二四二七○○○五三號函附本院卷及該支票影本附原審卷一○五頁足
    憑，其犯罪事實明確，堪予認定。
二、至公訴人於原審審理中認被告於不詳時地取得之如附表編號４、６所示已填好日
    期、蓋好印章之空白支票，意圖供行使之用，而填載金額，同時偽造完成該二紙
    支票，涉有刑法第二百零一條第一項之意圖供行使之用而偽造有價證券罪與侵占
    罪有牽連關係等情。經查：
（一）訊據被告矢口否認有偽造如附表編號４、６所示二紙支票之犯行，並辯稱：關
      於判決書附表編號四、六這兩張支票是甲○○載我去買的，兩張是九千元，票
      面金額也不是我寫的，是賣票的人寫的。因我賣雞所得應交予公司飼料款之林
      朝力簽發的支票，被甲○○拿去用，所以他才去買這兩張支票給我交給公司，
      他告訴我說如果支票退票，他再補現金就好了，甲○○是總發公司第三老闆的
      兒子，在公司裡面他是我的上司等語。
（二）經訊據證人甲○○對於被告所述事實固矢口否認，惟查該「九十年五月三日Ｃ
      Ｗ0000000號合庫斗六支庫發票人林朝力」之支票乙紙」，係由甲○○
      交予丁○○（臺灣人壽台南分公司，長樂管理處的處長），支付其投保之保險
      費，嗣由丁○○先生乙○○帳戶提示等情，業據證人丁○○、乙○○於本院調
      查中結證屬實，並有交通銀行北台南分行九十二年四月十日（九二）交北南字
      第九二四二七○○○五三號函附本院卷及該支票影本附原審卷一○五頁足憑，
      是被告所辯該款為第三人即總發公司財務稽核甲○○挪用乙節，與事實相符，
      從而甲○○為掩飾該貨款之挪用，與被告共同購買該二紙支票交付公司抵用貨
      款，應堪採信，另查依出售所謂『芭樂票」犯罪業者之行規，皆係於銀行正式
      開戶，經過一定時間之往來信用之培養，待其在該銀行能領得相當數量之支票
      後，再開始於一定時間內販售，而交易之價格係依票面金額決定，販售者與購
      買者皆係事先約定好票面金額及日期，再成立交易，是故支票大都由販售者簽
      發完成，或係授權購買者簽發，從而被告辯稱票面金額係賣票之人寫好的，應
      堪採信，原審認係被告所偽造，自與事實不符。此外復查無其他積極證據足資
      證明被告有偽造支票犯行，此部分公訴人認與前揭論罪部分有裁判上一罪關係
      ，為裁判效力所及，故不另為無罪之諭知，合先敘明。
三、核被告所為：
（一）事實欄所示(1)、(2)、(3)、(5)之行為，係犯刑法第三百三十六條第二項之意圖為
      自己不法之所有而侵占對於業務上所持有之物罪。其先後多次行為，犯罪構成
      要件相同，時間緊接，手法相同，堪認於第一次行為前，即有多次實施之概括
      犯意，為連續犯，應依刑法第五十六條之規定論以一罪，並依法加重其刑。上
      揭(5)部分其中參拾肆萬兩千四百元被告與告訴人公司財務稽核甲○○有犯意聯
      絡及行為分擔，為共同正犯。
（二）事實欄所示(4)、(6)、(6)偽造背書並交付支票之行為，係犯刑法第二百十六
      條、第二百十條行使偽造私文書足以生損害於他人罪。三次其偽造署押之行為
      均為偽造私文書之一部分，偽造私文書則為行使行為所吸收，均不另論罪。事
      實欄(4)所示二個偽造私文書行為，及之後之行使行為，均係一次的接續行為，
      僅論以一罪。
（三）事實欄所示(7)前段之行為（於對帳單右下方業務員欄偽造「孫復沂」之簽名）
      ，係犯刑法第二百十六條、第二百十條之行使偽造私文書，足以生損害於他人
      罪，其偽造署押之行為為偽造私文書之一部分，偽造私文書則為行使行為所吸
      收，均不另論罪。事實欄所示(7)後段之行為，係犯刑法第三百三十九條第一項
      之意圖為自己不法之所有，以詐術使人將本人之物交付罪，兩罪間互有方法結
      果之牽連關係，為牽連犯，應從一重依行使偽造私文書罪處斷。
（四）事實欄所示(4)、(6)、(6)及(7)之行為，四次行使偽造私文書足以生損害於他
      人罪，犯罪構成要件相同，時間緊接，手法相同，堪認於第一次行為前，即有
      多次實施之概括犯意，為連續犯，應依刑法第五十六條之規定論以一罪，並依
      法加重其刑。
（五）被告所犯連續意圖為自己不法之所有而侵占對於業務上所持有之物罪與連續行
      使偽造私文書足以生損害於他人罪間，互有方法結果之牽連關係，為牽連犯，
      應從一重依連續侵占對於業務上所持有之物罪處斷。
四、原審因認被告犯行罪證明確予以論科固非無見，惟查被告與告訴人公司財務稽核
    甲○○共同侵占部分及附表編號4、6之支票係甲○○帶同被告前往購買，以掩飾
    其等共同侵占犯行，原審漏未詳查，另並無證據證明被告有偽造該附表編號4、6
    之支票，原審遽予調處，亦有違誤；又事實一(7)後段部分係犯刑法第三百三十九
    條第一項之意圖為自己不法之所有，以詐術使人將本人之物交付罪，原審法院判
    決同條第二項詐欺得利罪，亦有未合。被告上訴意旨執此指摘原判決不當，為有
    理由，自應由本院將原審判決撤銷改判。爰審酌被告尚無犯罪前科（有卷附被告
    全國前案紀錄表一件在卷可稽）、侵占金額達一百多萬元，迄今未清償分文，惟
    犯罪後本院審理中坦承犯行，態度尚屬良好等一切情狀，量處如主文所示之刑。
    事實欄所載被偽造之署押（附表編號４、６所示支票－含該二紙支票上背面所偽
    造之「楊貴參」簽名各一枚，在附表編號２、３所示支票背面偽造之「戊○○」
    簽名各一枚，在附表編號５所示支票背面偽造之「楊貴參」簽名一枚，在總發企
    業股份有限公司對帳單右下方業務員欄偽造之「孫復沂」簽名一枚），均應依法
    宣告沒收。
據上論斷，應依刑事訴訟法第三百六十九條第一項前段、第三百六十四條、第二百九
十九條第一項前段、第三百條、刑法第二百十條、第二百十六條、第三百三十六條第
二項、第三百三十九條第二項、第二十八條、第五十五條、第五十六條、第二百十九
條、罰金罰鍰提高標準條例第一條前段，判決如主文。
本案經檢察官曾銘芳到庭執行職務。
中    華    民    國      九十二      年      七      月      二十一    日
                                  臺灣高等法院臺南分院刑事第三庭
                                      審判長法官  陳    義    仲
                                            法官  陳    清    溪
                                            法官  宋    明    蒼
右正本證明與原本無異。
如不服本判決，應於判決送達後十日內向本院提出上訴狀，其未敘述理由者並應於提
出上訴狀後十日內向本院補提理由書（應附繕本)。
                                      法院書記官  余    素    美
中    華    民    國      九十二      年      七      月      二十二    日
附錄法條：
中華民國刑法
第二百十條
  偽造、變造私文書，足以生損害於公眾或他人者，處五年以下有期徒刑。
第二百十六條
  行使第二百十條至第二百十五條之文書者，依偽造、變造文書或登載不實事項或使
  登載不實事項之規定處斷。
第三百三十六條意圖為自己或第三人不法之所有，而侵占自己持有他人之物者，處五
            年以下有期徒刑、拘役或科或併科一千元以下罰金。
            前項之未遂犯罰之。
第三百三十六條
  對於公務上或因公益所持有之物，犯前條第一項之罪者，處一年以上七年以下有期
  徒刑，得併科五千元以下罰金。
  對於業務上所持有之物，犯前條第一項之罪者，處六月以上五年以下有期徒刑，得
  併科三千元以下罰金。
  前二項之未遂犯罰之。
第三百三十九條
  意圖為自己或第三人不法之所有，以詐術使人將本人或第三人之物交付者，處五年
  以下有期徒刑、拘役或科或併科一千元以下罰金。
  以前項方法得財產上不法之利益或使第三人得之者亦同。
  前二項之未遂犯罰之。
第二百十九條
  偽造之印章、印文或署押，不問屬於犯人與否，沒收之。
附表（支票）（日期：中華民國）（金額：新台幣‧元）
┌──┬───┬────┬───┬──────────────┬─────
│編號│發票人│票面金額│發票日│付       款       人        │ 票據號
├──┼───┼────┼───┼──────────────┼─────
│ １ │薛淑娟│ 385,400│900425│彰化商業銀行大林分行        │PG0000000
├──┼───┼────┼───┼──────────────┼─────
│ ２ │陳龍通│ 165,500│900531│台南市第七信用合作社安南分社│AE0000000
├──┼───┼────┼───┼──────────────┼─────
│ ３ │蔡青峰│ 182,000│900630│台南區中小企業銀行開元分行  │BA0000000
├──┼───┼────┼───┼──────────────┼─────
│ ４ │林明安│ 163,000│900610│華南商業銀行東台南分行      │HB0000000
├──┼───┼────┼───┼──────────────┼─────
│ ５ │何懋瓚│ 282,000│900620│台灣中小企業銀行大昌分行    │AT0000000
├──┼───┼────┼───┼──────────────┼─────
│ ６ │陳世彬│ 342,400│900715│萬泰商業銀行斗六分行        │BM0000000
└──┴───┴────┴───┴──────────────┴─────
┌──┬───┬────┬───┬──────────────┬─────
│ ７ │丙○○│ 220,000│900829│台南區中小企業銀行新港分行  │CG0000000
├──┼───┼────┼───┼──────────────┼─────
│ ８ │丙○○│ 220,000│900905│台南區中小企業銀行新港分行  │CG0000000
├──┼───┼────┼───┼──────────────┼─────
│ ９ │丙○○│ 242,200│900915│台南區中小企業銀行新港分行  │CG0000000
└──┴───┴────┴───┴──────────────┴─────


司法院資訊處製作；財團法人民間司法改革基金會備份。
